【裁判字號】    98,上,380
【裁判日期】    981103
【裁判案由】    給付工程款
【裁判全文】
臺灣高等法院民事判決                   98年度上字第380號
上  訴  人  振谷有限公司
法定代理人  甲○○
訴訟代理人  陳建勳律師
            張弘明律師
被上訴人    三商電腦股份有限公司
法定代理人  乙○○
訴訟代理人  吳志勇律師
            張威鴻律師
上列當事人間請求給付工程款事件，上訴人對於中華民國98年3
月17日臺灣臺北地方法院97年度訴字第3433號第一審判決提起上
訴，本院於98年10月27日言詞辯論終結，判決如下：
    主  文
上訴駁回。
第二審訴訟費用由上訴人負擔。
    事實及理由
壹、程序方面：
    (一)按當事人不得於第二審提出新攻擊或防禦方法，但有對於
      在第一審已提出之攻擊或防禦方法為補充；或其他非可歸
      責於當事人之事由，致未能於第一審提出者，不在此限，
      民事訴訟法第447條第1項第3款、第5款分別定有明文。
    (二)關於上訴人於二審提出之上證一、二、三、五之證物及聲
      請傳訊證人王聖玟，有無違反民事訴訟法第447條第1項之
      規定？經查：
      上訴人雖於上訴後始提出上證一即鴻緯有限公司（下稱鴻
      緯公司）之銷貨單、上證二即高雄市鹽埕區監視系統工程
      施工日報表、上證三即上訴人與王聖玟訂立之「合約」、
      上證五即鴻緯公司民國98年5月24日之銷貨單（見本院卷
      第18頁之銷貨單、第19頁至第57頁之施工日報表、第115
      頁之合約、第117頁之銷貨單），並聲請傳訊證人王聖玟
      （見本院卷第17頁之書狀）。惟查，上訴人所提出之上開
      證物及聲請傳訊證人，均係關於上訴人所主張其已完成兩
      造間之承攬契約所約定之工作等攻擊或防禦方法（見本院
      卷第15頁至第17頁、第110、111頁之書狀）。再參酌上訴
      人對上開攻擊或防禦方法，於原審起訴時即主張其已完成
      兩造間之承攬契約所定之工作等情（見原審卷(一)第6、7頁
      之起訴狀），則上訴人於本院再提出上證一、二、三、五
      之證物及聲請傳訊證人王聖玟，乃係對於其在第一審已提
      出之攻擊或防禦方法為補充，揆諸前揭說明，經核並無不
      合，應予准許。
    (三)關於被上訴人提出之被上證二、三、四，有無違反民事訴
      訟法第447條第1項之規定？經查：
      被上訴人雖於上訴人提起上訴後，始於本院審理中提出被
      上證二即臺灣臺北地方法院（下稱臺北地院）96年度勞訴
      字第235號民事判決、被上證三即臺北地院96年度勞訴字
      第235號97年3月13日言詞辯論筆錄、被上證四即臺北地院
      96年度勞訴字第235號民事起訴狀（見本院卷第88頁至第
      91頁之判決、第92頁至第93頁之筆錄及第94頁至第101頁
      之書狀及所附證物），上開證據均係關於被上訴人抗辯兩
      造間已解除承攬契約之防禦方法（見本院卷第64頁至第69
      頁之書狀）；再參酌被上訴人於原審98年1月13日之書狀
      即已辯稱「…縱原證二之採購單可視為係一確定之承攬契
      約…，被告（即被上訴人）嗣後亦業『解除』兩造間之承
      攬契約…」等情（見原審卷(二)第159頁之書狀），足見上
      開證據乃係被上訴人對於其在第一審已提出之攻擊或防禦
      方法為補充；又上訴人於原審最後之言詞辯論期日即98年
      2 月24日中，始提出書狀就兩造間之承攬契約並未解除為
      攻擊或防禦，故被上訴人遲至本院審理中提出上開攻擊或
      防禦方法，應屬非可歸責於被上訴人之事由，致其未能於
      第一審提出該攻擊或防禦方法，揆諸前揭說明，經核並無
      不合，亦應予准許。
貳、實體方面：
一、上訴人主張：
    (一)被上訴人與高雄市政府民政局訂有「高雄市各區監視系統
      租賃採購契約」（下稱系爭專案），為完成該契約，被上
      訴人於95年5月23日下採購單（下稱系爭採購單）予伊，
      約定由伊完成高雄市鹽埕區特定攝影機組之安裝工作（下
      稱系爭鹽埕區工程），工程款為新台幣（下同）224萬元
      。嗣伊已依約完成全部工作，且系爭專案業經高雄市政府
      民政局驗收及接管，詎被上訴人仍未付工程款。
    (二)又被上訴人前已將系爭專案全部發包予鴻緯有限公司（下
      稱鴻緯公司），惟因鴻緯公司依預定工程進度最早僅能於
      95年6月中、下旬始能進場施工，無法符合被上訴人為迎
      合高雄市民政局、里長及議員之績效需求，為追趕工期，
      故須另找小型包商，而先於鴻緯公司之預定工程進度前施
      作，被上訴人始將系爭鹽埕區工程轉包予伊，是系爭專案
      中確有將系爭鹽埕區工程劃定為示範區，而先為施作之情
      形。
    (三)兩造間就系爭鹽埕區工程之安裝工作確以系爭採購單訂立
      承攬契約（下稱系爭承攬契約），故系爭承攬契約並不包
      括線材、設備之提供，亦即施工所需之材料係約定由定作
      人即被上訴人提供，而被上訴人係向鴻緯公司採購系爭專
      案所需之材料，故由伊直接向鴻緯公司領取所需之材料。
    (四)兩造間之系爭承攬契約並未解除，證人鄭正琪於原審證稱
      因發現伊侵吞勞務包之83萬元，故請被上訴人之採購部門
      取消與伊間之系爭採購單云云，惟因該勞務包並非伊所承
      攬，伊亦無從侵吞該勞務包之承攬報酬，證人鄭正琪上開
      所言，實有違經驗法則，顯與事實不符。
    (五)伊於承攬系爭鹽埕區工程後，復將系爭鹽埕區工程轉包予
      王聖玟個人負責施工安裝，並於95年5月18日與王聖玟就
      系爭鹽埕區工程之攝影機施工安裝工作簽訂承攬合約，約
      定王聖玟應於95年8月30日前完工，而王聖玟確實依約自
      95年5月21日至同年8月15日率領工班進場施作完成，且經
      業主高雄市政府驗收完成並接管，而被上訴人仍無端否認
      上訴人施作完成系爭鹽埕區工程，顯已該當以不正之方法
      阻止與上訴人辦理驗收之發生，應視為清償期屆至，被上
      訴人自有付款義務等情，爰依系爭承攬契約之約定，求為
      命被上訴人給付上訴人224萬元及自起訴狀繕本送達之翌
      日起，至清償日止，按年息百分之5計算利息之判決（原
      審為上訴人敗訴之判決，上訴人聲明不服，提起上訴）。
      並上訴聲明：(一)原判決廢棄。(二)被上訴人應給付上訴人
      224萬元及自起訴狀繕本送達之翌日起，至清償日止，按
      年息百分之5計算之利息。(三)願供擔保，請准宣告假執行
      。
二、被上訴人則以：
    (一)伊與上訴人就系爭鹽埕區工程並未成立承攬契約：
      依工程承攬契約慣例及經驗法則，於下採購單之斯時苟未
      有交貨日期之載明，則該採購單之開立，尚不得論業已成
      立承攬契約，仍須於日後再次開立「派工單」以確定承攬
      之工作範圍及完工期限，準此，該「派工單」開立之日，
      始得謂係承攬契約成立之時；反之，於下採購單之時有交
      貨日期之載明，蓋承攬之工作範圍及完工期限皆已確定，
      始得謂於開立採購單之時為承攬契約成立之時。系爭專案
      進行時，逢高雄市里長及議員選舉，諸多里長及議員希望
      伊所承作之此一示範區（即鹽埕區）得盡速完工以納入彼
      等之政績，鹽埕區之工程完工期限緊急至此，則遑有與上
      訴人簽訂未有完工日期之承攬契約之理？顯見系爭採購單
      ，尚不足論兩造間就系爭工程已成立承攬契約。
    (二)縱系爭採購單可視為一確定之承攬契約，伊亦已解除兩造
      間之承攬契約：
      1.依證人鄭正琪於97年12月16日之證述，兩造間因他合約
        事項之履約乙事生有爭議。上訴人收受伊83萬元後，未
        依給付本旨履行勞務包（此勞務包與系爭鹽埕區之工程
        無關）之義務，準此，伊嗣後向上訴人解除系爭工程之
        承攬契約。
      2.伊解約乙節，上訴人皆未曾表示異議，上訴人亦從未進
        場施作。
    (三)縱認系爭採購單係承攬契約，且系爭承攬契約亦未有解除
      之情，惟上訴人應就系爭承攬契約所約定由伊提供施工所
      需之材料乙事，提出證據或盡舉證之責任，而上訴人並未
      就此盡其舉證之責，且自始未就其已施作及完成系爭工程
      乙節，盡其舉證責任，是伊當無庸給付上訴人工程款等語
      ，資為抗辯。並答辯聲明：(一)上訴駁回。(二)如受不利判決
      ，願供擔保，請准宣告免為假執行。
三、兩造不爭執事項：
    (一)被上訴人於95年4月19日與高雄市政府民政局簽訂系爭專
      案，計畫於高雄市轄區內271里建置數位監視系統。
    (二)被上訴人嗣將系爭專案交由鴻緯公司負責全區之規劃、設
      計及執行。
    (三)關於系爭鹽埕區工程，被上訴人曾於95年5月23日向上訴
      人開立原證二之採購單（下稱系爭採購單），約定工程款
      為224萬元。
    (四)系爭採購單係被上訴人開立予上訴人之採購單，形式上為
      真正等事實，為兩造所不爭執（見本院卷第196頁反面之
      筆錄、第180頁、第187頁之書狀），且有系爭專案、系爭
      採購單可證（見外放證據、原審卷(一)第11頁之採購單），
      固堪信為真實。
四、本件經依民事訴訟法第463條準用同法第270條之1第1項第3
    款規定，整理爭點並協議簡化爭點後，兩造同意就本院98年
    9月7日準備程序中，兩造協議簡化之爭點為辯論範圍（見本
    院卷第196頁反面之筆錄）。茲僅就兩造之爭執點及本院判
    斷，分述如下：
    (一)關於兩造間是否因系爭專案而將系爭鹽埕區工程劃定為示
      範區，而須先為施作？經查：
      1.參酌證人鄭正琪即被上訴人之系爭專案前經理證稱：「
        當初三商電腦公司（即被上訴人）得標完，承諾市府（
        高雄市政府）要做一個示範區，三商電腦公司就選鹽埕
        區，投標前陳信杰的全鈜公司做標前封標的價錢與得標
        後價錢不一樣，公司因為成本考量要我重新發包，決標
        完答應市府鹽埕（區）要先做示範區出來，所以我有重
        新就鹽埕區選一個小型承包商出來，當初詢價廠商不只
        振谷公司（即上訴人），這是原告（即上訴人）當初提
        出的報價單。」、「…當初因為正值里長及議員選舉，
        很多里長為了爭績效會對我們或民政局施壓，所以我們
        趕快怖（「佈」之誤載）線及安裝腳架，所以不只佈了
        鹽埕區的線，…」等語（見原審卷(二)第118頁反面之筆
        錄），足見被上訴人因承諾高雄市政府要做一個示範區
        ，而選定鹽埕區，且當時因里長及議員選舉，而有先為
        施作之情形，系爭鹽埕區工程確有劃定為示範區，而須
        先為施作。
      2.又參以證人紀增祥即鴻緯公司總經理亦證稱：「…發包
        給施工單位施作（指系爭專案），第一區是從鹽埕區開
        始…」、「…（95年）5月20幾號在我們人員進場時，
        發現三商電腦公司（即被上訴人）專案經理人鄭振棋（
        同音--即證人鄭正琪）有委外叫包商去施作，因為我們
        倉庫線材有被領走，在外施作，我們進入鹽埕區時發現
        有一些線已拉好了，監視器也安裝上去了，但不是按我
        們的設計施作，所以我們不接受。」、「…當初三商電
        腦公司應該跟民政局有承諾，應該在我們進場之前都已
        報工進，三商電腦公司認為我們延誤，沒照他的工進，
        他們專案經理人一直要趕…」等語（見原審卷(二)第102
        頁之筆錄），可知鴻緯公司於施作系爭專案前，已發現
        鹽埕區已先被施作，益證系爭專案中確有將系爭鹽埕區
        工程劃定為示範區而先為施作之情形。
    (二)關於兩造間就系爭鹽埕區工程是否成立承攬關係？經查：
      1.稱承攬者，謂當事人約定，一方為他方完成一定之工作
        ，他方工作完成，給付報酬之契約。
      2.觀之被上訴人於95年5月23日所開立之採購單（下稱系
        爭採購單）係記載：「『按裝』費用…總價699,840（
        元）；…線材及『施工』…總價914,280（元）；繼電
        器及線上供電器…總價251,520（元）；跳接線及接頭
        …總價194,520（元）；『系統測試及調整』…73,173
        （元）；…總計2,240,000（元）…」，並由被上訴人
        公司之主管周爾珍於95年5月24日在系爭採購單之右下
        角簽名，而上訴人亦於同年月25日在系爭採購單之左下
        角蓋收發章等情（見原審卷(一)第11頁之採購單），足見
        關於系爭採購單係約定上訴人完成一定項目之安裝及施
        工等工作，被上訴人則給付報酬，且經兩造意思表示合
        致，該承攬契約應即成立。
      3.又參酌證人鄭正琪證稱：「（問：《提示原證二-- 即
        系爭採購單》被告《即被上訴人》公司決定發包鹽埕區
        工程時，會不會出具任何書面文件給通知承包商？）答
        ：基本上都會有訂單，我也下訂單給振谷公司《即上訴
        人，下同》確定發包…」等情（見原審卷(二)第119頁之
        筆錄），足見兩造確係以系爭採購單之簽訂，作為系爭
        鹽埕區工程之確定，而發包予上訴人。另證人陳信潔即
        被上訴人委任負責系爭專案規劃設計者亦證稱：「（問
        ：你是否知道三商電腦公司《即被上訴人，下同》事後
        把上開工程發包給何人施作？）答：剛開始是發包給原
        告《即上訴人》公司作，後來我沒參與，所以後來是否
        由原告公司施作，我不瞭解。」（見原審卷(二)第119頁
        之筆錄）。另證人即上訴人公司之職員邱秀貞證稱：「
        （問：報價後三商電腦公司有無把工程發包給振谷公司
        ？）答：三商電腦公司有傳真訂購單，表示同意我們做
        本工程。」、：「（提示原證二--即系爭採購單，並問
        ：你方才所稱訂購單，是否是原證二所示？）答：是。
        」等語（見原審卷(二)第120頁反面之筆錄），足見被上
        訴人確有同意上訴人施作系爭鹽埕區工程，並把該工程
        發包予上訴人施作，兩造間就系爭鹽埕區工程確已成立
        承攬關係。
    (三)關於兩造間就系爭鹽埕區工程存有承攬關係，被上訴人事
      後有無解除該承攬契約？
      1.按解除契約，除當事人間有保留解除權之特別約定外，
        非有法律所規定之解除權不得為之。又行使法定解除權
        ，應具備各該法律所規定之要件（最高法院83年度台上
        字第1628號裁判要旨參照）。
      2.被上訴人辯稱縱認兩造間已成立承攬契約，然伊已口頭
        告知上訴人解除承攬契約，且上訴人已知悉，故兩造間
        之承攬契約業已解除云云，並提出原審97年12月16日之
        言詞辯論筆錄、臺北地院96年度勞訴字第235號民事判
        決、臺北地院96年度勞訴字第235號言詞辯論筆錄（見
        本院卷第86、87頁之筆錄、第88頁至第91頁之判決、第
        92、93頁之筆錄）為證。查，證人鄭正琪固證稱：「…
        我也下訂單給振谷公司《即上訴人，下同》確定發包，
        但原告（即上訴人）吞我八十三萬（元）以後，我有請
        採購部門『取銷訂單』的動作，再發包給工（公司）
        做…」等情（見原審卷(二)第119頁、本院卷第87頁之筆
        錄），惟上訴人否認兩造間之承攬契約業已解除。被上
        訴人雖另提出臺北地院96年度勞訴字第235號民事判決
        、臺北地院96年度勞訴字第235號言詞辯論筆錄（見本
        院卷第88頁至第91頁之判決、第92、93頁之筆錄）以證
        明證人鄭正琪上開證述確為真實，惟參酌被上訴人所提
        出之臺北地院96年度勞訴字第235號民事判決雖記載：
        「…又被告（指被上訴人）辯稱其為履行系爭專案，向
        敏迪實業有限公司（下稱敏迪公司）採購專案建置工程
        師及專案助理，支出採購金額含稅合計819,000元等情
        ，業據提出採購單、發票附卷可參…，而觀之上開採購
        單記載供應廠商敏迪公司之聯絡人即為原告（誤載為被
        告）李曉梅，原告於本院97年3月13日言詞辯論期日亦
        陳述被告有關專案工程人員及助理人員工資有匯款81萬
        元予敏迪公司，敏迪公司有給原告甲○○，原告甲○○
        是工程師，原告李曉梅也是工程師等詞，有當日言詞辯
        論筆錄足稽…，衡情，若原告二人為被告之受僱人，應
        由被告直接給付薪資即可，又豈會透過採購人力案輾轉
        給付原告薪資，故由原告經由被告之採購案自他人獲取
        勞力報酬之事實，適足以證明原告並非被告之受僱人，
        故原告主張為被告之受僱人，被告應給付薪資云云，顯
        不足取。…」等情（見本院卷第90、91頁之判決），及
        臺北地院96年度勞訴字第235號言詞辯論筆錄記載：「
        …原告（指甲○○）：九十五年七月給過八十一萬元在
        被告（指被上訴人）被證二的部分專案工程人員及助理
        人員工資已匯到敏迪公司。敏迪公司有給我（指甲○○
        ，下同）。我是工程師，原告李（指李曉梅）也是工程
         師，…」等情（見本院卷第92頁之筆錄），充其量僅
        能證明被上訴人曾向敏迪公司採購專案建置工程師，而
        上訴人之法定代理人甲○○及訴外人李曉梅均為系爭專
        案之工程師，由被上訴人之採購案自敏迪公司獲有報酬
        ，並不足證明上訴人確有侵吞被上訴人83萬元之事實，
        更無法證明兩造間之承攬契約業經被上訴人解除。是被
        上訴人所提出之證據，尚不足以證明系爭承攬契約業經
        解除。
      3.再者，觀之系爭採購單並無關於解除契約之特別約定（
        見原審卷(一)第11頁之採購單），且被上訴人又未舉證其
        有法律所規定之解除權，而得以行使解除權並已解除系
        爭承攬契約，縱被上訴人確已向上訴人為口頭解除契約
        之意思表示，尚難遽認系爭承攬契約亦經被上訴人合法
        解除，是被上訴人辯稱系爭承攬契約，事後已經伊口頭
        解除云云，殊無足取。
    (四)關於系爭鹽埕區工程契約未經解除，則該工程是否應由上
      訴人施作完成（內容是否包含施工及材料）？
      1.按解釋意思表示應探求當事人之真意，不得拘泥於所用
        之辭句，民法第九十八條定有明文。意思表示不明確，
        使之明確，屬意思表示之解釋；意思表示不完備，使之
        完備，屬意思表示之補充。前者可減少爭議，後者可使
        意思表示之無效減至最低程度。意思表示解釋之客體，
        為依表示行為所表示於外部之意思，而非其內心之意思
        。當事人為意思表示時，格於表達力之不足及差異，恆
        須加以闡釋，至其內心之意思，既未形之於外，尚無從
        加以揣摩。故在解釋有對話人之意思表示時，應以在對
        話人得了解之情事為範圍，表意人所為表示行為之言語
        、文字或舉動，如無特別情事，應以交易上應有之意義
        而為解釋，如以與交易慣行不同之意思為解釋時，限於
        對話人知其情事或可得而知，否則仍不能逸出交易慣行
        的意義。解釋意思表示端在探求表意人為意思表示之目
        的性及法律行為之和諧性，解釋契約尤須斟酌交易上之
        習慣及經濟目的，依誠信原則而為之。關於法律行為之
        解釋方法，應以當事人所欲達到之目的、習慣、任意法
        規及誠信原則為標準，合理解釋之，其中應將目的列為
        最先，習慣次之，任意法規又次之，誠信原則始終介於
        其間以修正或補足之（最高法院88年度台上字第1671號
        裁判要旨參照）。
      2.上訴人主張系爭承攬契約僅包含施工，並未併包含材料
        之提供，惟被上訴人否認之。經查：
        觀之系爭採購單之內容記載：「…按裝費用-攝影機
          （支）-防塵罩（支）-攝影機支架（支）-調整器及
          防水盒（組）、…線材及施工…繼電器及線上供電器
          …跳接頭及接頭…」等情（見原審卷(一)第11頁之系爭
          採購單），雖系爭採購單有關於材料之相關記載，惟
          此究係關於該材料之施工抑或含該材料之提供，系爭
          採購單並無明確之記載。經參酌證人鄭正琪證稱：「
          …再發包給給工（公司）做（指系爭鹽埕區工程）
          ，工程內容及單價都和給振谷公司（即上訴人）的訂
          單一樣…」、「（問：鹽埕區裡面有關於工公司施
          作時的線材、繼電器及線上供電器設備由何提供？）
          答：線材是工（公司）跟三商電腦公司《指被上訴
          人，下同》庫房領的，實際是鴻緯（公司）的線，所
          以工（公司）只是負責工及腳架，繼電器在本案是
          一個都沒有，線上供電器也是三商電腦公司給的。…
          」等語（見原審卷(二)第119頁反面之筆錄），可知系
          爭鹽埕區工程經被上訴人嗣後再予以發包時，其工程
          之內容及單價既和當初發包予上訴人之訂單相同，而
          再予發包時關於施作時的線材、繼電器及線上供電器
          設備均係由被上訴人所提供，足見兩造就系爭鹽埕區
          工程所成立之承攬契約僅包含施工，並未併包含材料
          之提供。
        再參以上訴人提出之二紙鴻緯公司銷貨單分別記載：
          「…品名：（項次1）攝影機、（項次2）鏡頭、（項
          次3）一般防護罩、（項次4）路燈桿腳架組、（項次
          5 ）公園燈桿腳架組、（項次6）電桿腳架組、（項
          次7）一般防護罩腳架、（項次8）屋外信號放大器、
          （項次9）訊號分配器、（項次10）1：16混頻器、（
          項次11）訊號分歧器、（項次12）電源供應器、（項
          次13）電源插入器…」、「…規格：（序號1）…7C
          ＋Y同軸線、7C＋Y100﹪同軸線…（序號2）…5C/90
          ﹪木軸線＋Y…」，其客戶名稱均記載為被上訴人，
          且均由被上訴人之法定代理人甲○○於簽收欄簽名（
          見本院卷第17頁、第117頁之銷貨單），足見被上訴
          人係向鴻緯公司購買相關材料，並提供予上訴人，而
          由上訴人領取材料時簽收，核與上開證人鄭正琪之證
          述情節相符，益證系爭鹽埕區工程之材料應由被上訴
          人所提供，即該承攬契約應僅為上訴人之施工而不包
          含材料之提供。是上訴人主張系爭承攬契約僅包含施
          工，並未併包含材料之提供，應非無憑。雖被上訴人
          猶否認上開二紙銷貨單之真正，惟未能舉證以實其說
          ，僅空言否認，尚難遽為有利於被上訴人之認定。
    (五)關於上訴人是否施工完成系爭鹽埕區工程，並經被上訴人
      驗收？經查：
      1.按民事訴訟如係由原告主張權利者，應先由原告負舉證
        之責，若原告先不能舉證，以證實自己主張之事實為真
        實，則被告就其抗辯事實即令不能舉證，或其所舉證據
        尚有疵累，亦應駁回原告之請求（最高法院17年上字第
        917號判例要旨參照）。另負舉證責任之當事人，須證
        明至使法院就該待證事實獲得確實之心證，始盡其證明
        責任。倘不負舉證責任之他造當事人，就同一待證事實
        已證明間接事實，而該間接事實依經驗法則為判斷，與
        待證事實之不存在可認有因果關係，足以動搖法院原已
        形成之心證者，將因該他造當事人所提出之反證，使待
        證事實回復至真偽不明之狀態。此際，自仍應由主張該
        事實存在之一造當事人舉證證明之，始得謂已盡其證明
        責任（最高法院93年度台上字第2058號判決要旨參照）
        。揆諸上開說明，倘上訴人主張其已施工完成系爭鹽埕
        區工程，並經被上訴人驗收，自應就其主張之事實，負
        舉證責任。
      2.上訴人固提出高雄市各區監視系統報修電話標籤、系爭
        鹽埕區工程現場完工照片、高雄市鹽埕區里監視系統主
        機攝影機具地點位置表、上訴人履約過程向場所所有人
        取得「器材架設/附掛同意書」（見原審卷(一)第13頁至
        第18頁之照片、第99頁至第247頁之照片、原審卷(二)第
        70頁至第75頁之表格、第76頁至第81頁之同意書）為證
        。惟查：
        參酌上訴人所提出之高雄市各區監視系統報修電話標
          籤，雖由該照片顯示有關於上訴人之報修電話（見原
          審卷(一)第13頁至第18頁之照片），惟該照片充其量僅
          能證明系爭鹽埕區工程有部分設備其上標示有上訴人
          之報修電話，並不足以證明上訴人確有將系爭鹽埕區
          工程施工完成之事實；另上訴人所提出之系爭鹽埕區
          工程現場完工照片（見原審卷(一)第99頁至第247頁之
          照片），充其量亦僅能得知系爭鹽埕區工程已完成，
          至於系爭鹽埕區工程是否確為上訴人所完成，亦無從
          得知。
        另觀之上訴人所提出之高雄市鹽埕區里監視系統主機
          攝影機具地點位置表之記載，係關於系爭鹽埕區工程
          監視系統主機裝設地點、攝影機鏡頭裝設附掛位置及
          方向之記載（見原審卷(二)第70頁至第75頁之表格），
          惟上開表格僅係上訴人所自行製作，並未經被上訴人
          或其他有公信力之機關認可；況上開表格之記載縱屬
          實，惟上開設備究為何人所施工完成，並無相關記載
          ，實難據為上訴人施工完成之認定。
        再參以上訴人所提出之關於慈愛里、博愛里、陸橋里
          、新豐里、河濱里、南端里之場所所有人之「器材架
          設/附掛同意書」，雖均記載立同意書人願將其建物
          提供附掛電源及錶箱（見原審卷(二)第74頁表格、第76
          頁至第81頁之同意書），然縱上開同意書之內容為真
          實，亦僅能證明該立同意書人願將其所有之建物提供
          附掛電源及錶箱，尚難執此而遽認上訴人確已施工完
          成系爭鹽埕區工程。
      3.又參酌證人紀增祥即鴻緯公司之系爭專案之總經理證稱
        ：「（95年）5月20幾號在我們人員進場時，發現三商
        電腦公司（即被上訴人，下同）專案經理人鄭振棋（同
        音--即鄭正琪），有委外包商去施作，因為我們倉庫線
        材有被領走，在外施作我們進入鹽埕區時發現有一些線
        已拉好了，監視器材也安裝上去了，但不是按我們的設
        計施作，…」等情（見原審卷(二)第102頁之筆錄），雖
        由上開證述得知鴻緯公司之人員於進入鹽埕區時已有部
        分工程已開始施作，惟究係何人施作，由上開證詞並無
        從得知，縱上開施作者為上訴人屬實，惟充其量僅能證
        明上訴人曾為系爭鹽埕區工程之施工，然嗣後上訴人是
        否確有施工完成並無從得知。
      4.再參酌證人陳信潔證稱：「…剛開始係發包給原告（即
        上訴人，下同）公司作，後來我沒參與，所以後來是否
        由原告公司施作我不瞭解。」、「…三商電腦公司（即
        被上訴人）發包給原告施作的範圍，我不清楚，但我知
        道原告是從鹽埕區開始施工。」等語（見原審卷(二)第
        103頁反面之筆錄），故證人陳信潔僅知悉被上訴人剛
        開始係將系爭鹽埕區工程發包予上訴人，而上訴人係從
        鹽埕區開始施工，至嗣後是否係由上訴人所施作並完成
        ，證人陳信潔並不知悉，亦無法證明上訴人已施工完成
        。
      5.至證人邱秀貞即上訴人之職員亦證稱：「（問：事後振
        谷公司《即上訴人》有無進場施作？）答：有，都是郭
        先生（指上訴人之法定代理人甲○○，下同）在處理。
        」、「（問：施作情形？）答：我都是在辦公室，外面
        都是郭先生在處理，我不是很清楚。」、「（：問，你
        說郭先生有進場施作，你是看到還是聽郭先生說的？）
        答：我沒去現場，是聽郭先生說的，但工班的人會來開
        會，開會內容不清楚，工班的人會簽到，有簽到單。」
        、「（問：你不清楚他們開會內容如何確定他們開會與
        本件工程有關？）答：他們來開會，郭先生會稍微提一
        下，鄭正琪也會來我們公司，我對開會內容並不清楚。
        」等語（見原審卷(二)第120頁反面、第121頁之筆錄），
        足見證人邱秀貞係聽聞上訴人公司之法定代理人甲○○
        陳述上訴人有施作系爭鹽埕區工程，至實際施作情形，
        則證人邱秀貞並不清楚，而施作之工班人員有來開會，
        開會之內容，證人邱秀貞亦不知悉。縱令上開證述為真
        ，充其量僅能證明上訴人確曾就系爭鹽埕區工程施工，
        至嗣後是否為上訴人施工完成，亦無從證明之。
      6.上訴人雖又主張伊承攬系爭鹽埕區工程後，於95年5月
        18日與王聖玟就系爭鹽埕區工程訂立承攬契約，該工程
        轉包予王聖玟個人負責施工安裝，並約定其應於95年8
        月30日以前完工，而王聖玟亦確實依約自95年5月21日
        至同年8月15日率領工班進場施作完成，並提出「高雄
        市鹽埕區監視系統工程施工日報表」、上訴人與王聖玟
        所簽訂之「合約」（見本院卷第19頁至第57頁之施工日
        報表、第115頁之合約）云云。惟查：
        觀之上訴人與王聖玟於95年5月18日所簽訂之「合約
          」記載：「…工程名稱及地點：鹽埕區攝影機施工按
          裝。…完工期限：乙方（指王聖玟）應於95/8/30以
          前完工…」等情（見本院卷第15頁之合約），固為上
          訴人與王聖玟就鹽埕區攝影機施工安裝，完工期限為
          95 年8月30日之約定，縱認上開約定為真，充其量僅
          能證明上訴人與王聖玟就上開工程成立承攬契約，至
          系爭鹽埕區工程是否確為王聖玟所施工完成，由上開
          契約並無從得知。
        再參酌上訴人所提出之王聖玟所自行記載之「高雄市
          鹽埕區監視系統工程施工日報表」，固有自95年5月
          21日至95年8月15日關於鹽埕區監視系統工程之每日
          施工情形之記載，惟其上僅有王聖玟於承包商欄簽名
          ，至審核欄及監造欄，則均為空白（見本院卷第19頁
          至第57頁之施工日報表），且上訴人亦不否認上開施
          工日報表為王聖玟所自行製作，足見上開施工日報表
          並未經被上訴人審核及監造。縱認上開施工日報表形
          式為真實，然該施工日報表所記載之施工既未經審核
          及監造，則何以確認王聖玟確有依其上記載之施工項
          目確實逐項施工並完成？尚難僅憑上開工作日報表遽
          認上訴人將系爭鹽埕區工程轉包予王聖玟後，業經王
          聖玟施工完成。
      7.上訴人另主張系爭鹽埕區工程經業主高雄市政府驗收完
        成並接管，被上訴人無端否認伊施工完成系爭鹽埕區工
        程，顯已該當以不正之方法阻止與上訴人辦理驗收之發
        生，應視為清償期屆至，被上訴人自有付款義務云云，
        並提出關於系爭鹽埕區工程經業主高雄市政府驗收完成
        並接管之新聞稿（見原審卷(一)第12頁之新聞稿）為證。
        惟查，觀之上開新聞稿固記載：「…，高雄市政府民政
        局裝設在各鄰里巷道之本市各區監視系統第1期工程271
        里，每里16支合計4,336支攝影鏡頭已經於96年底完成
        驗收…」等情（見原審卷(一)第12頁之新聞稿），即系爭
        鹽埕區工程係於「96年底」經高雄市政府驗收，惟與前
        揭上訴人所主張其轉包予王聖玟並於「95年8月15日」
        完工，其間相距達1年有餘，似與常情有悖；又上訴人
        就其已施工完成之事實，既未能舉證證明之，已如前述
        ，則被上訴人否認上訴人已施工完成，尚難認係以不正
        當之方法阻止與驗收之發生。是上訴人主張被上訴人以
        不正當行為阻止事實之發生，應類推適用民法第101條
        第1項規定，應視為清償期已屆至云云，自不足取。
      8.準此，上訴人就系爭鹽埕區工程為其所完成並經驗收，
        始終未能舉證以實其說，自難遽為有利於上訴人之認定
        ，上訴人既未能舉證其已依兩造間之承攬契約完成系爭
        鹽埕區工程並經驗收，是其主張被上訴人應給付系爭工
        程款云云，自屬無據。
五、綜上所述，上訴人依據系爭承攬契約之約定，請求被上訴人
    給付224萬元及自起訴狀繕本送達之翌日起，至清償日止，
    按年息百分之5計算之利息，非屬正當，自屬不應准許。從
    而原審所為上訴人敗訴之判決，並無不合，上訴論旨指摘原
    判決不當，求予廢棄改判，為無理由，應駁回其上訴。
六、兩造其餘之攻擊或防禦方法及所用之證據，經斟酌後，認為
    均不足以影響判決之結果，爰不逐一論列。
七、據上論結，本件上訴為無理由，依民事訴訟法第449條第1項
    、第78條，判決如主文。
中    華    民    國    98    年    11    月     3    日
                    民事第十六庭
                        審判長法  官  王聖惠
                              法  官  邱瑞祥
                              法  官  呂淑玲
正本係照原本作成。
如不服本判決，應於收受送達後20日內向本院提出上訴書狀，其
未表明上訴理由者，應於提出上訴後20日內向本院補提理由書狀
（均須按他造當事人之人數附繕本）上訴時應提出委任律師或具
有律師資格之人之委任狀；委任有律師資格者，另應附具律師資
格證書及釋明委任人與受任人有民事訴訟法第466條之1第1項但
書或第2項（詳附註）所定關係之釋明文書影本。
中    華    民    國    98    年    11    月    3     日
                              書記官  詹麗珠
附註：
民事訴訟法第466條之1（第1項、第2項）：
對於第二審判決上訴，上訴人應委任律師為訴訟代理人。但上訴
人或其他法定代理人具有律師資格者，不在此限。
上訴人之配偶、三親等內之血親、二親等內之姻親，或上訴人為
法人、中央或地方機關時，其所屬專任人員具有律師資格並經法
院認為適當者，亦得為第三審訴訟代理人。

司法院資訊處製作；財團法人民間司法改革基金會備份。
